【裁判字號】    91,訴,117
【裁判日期】    920613
【裁判案由】    業務過失致死
【裁判全文】
臺灣臺北地方法院刑事判決                          九十一年度訴字第一一七號
    公  訴  人  臺灣臺北地方法院檢察署檢察官
    被      告  丁○○
                戊○○
    共      同  蘇千祿
    選任辯護人
右列被告等因業務過失致死案件，經檢察官提起公訴（八十九年度偵字第二０六九一
號），本院判決如左：
      主  文
丁○○、戊○○均無罪。
      理  由
一、本件公訴意旨略以：被告丁○○係設在台北縣新店市○○街六十巷十八號一樓「
    豐榮養護中心」之負責人，被告戊○○為豐榮養護中心之看護，其等係以負責安
    養看護老人為業，為從事看護業務之人，明知該養護中心係專以看護不能自理生
    活、需人隨時照料之年邁體衰老人，應注意依在該院安養老人之身心特性，配置
    充足人力予以妥適照拂，且應注意容留之老人健康有恙時應即送醫救治，依當時
    之情形，又非不能注意，竟疏未注意，於民國八十八年十月二十九日上午為羅敬
    庭沐浴後，無人隨侍為其更衣，致其自行著褲時摔倒，受有右股骨骨折之傷害，
    詎丁○○及戊○○遲至同年十一月一日發覺羅敬庭有異，始將其送往國軍桃園總
    醫院醫治，嗣羅敬庭於同年十一月二十一日下午一時三十五日，因吸入性肺炎、
    敗血性休克死亡。因認被告二人均涉犯刑法第二百七十六條第二項之業務過失死
    罪嫌。
二、按犯罪事實應依證據認定之，無證據不得推定其犯罪事實；又不能證明被告犯罪
    者，應諭知無罪之判決，刑事訴訟法第一百五十四條、第三百零一條第一項分別
    定有明文。又按認定被告有罪之事實，應憑證據，如未能發現相當之證據，或證
    據不足以證明，自不能以推測或擬制之方法，以為裁判之基礎；且認定事實所憑
    之證據，其為訴訟上之證明，須達於通常一般人均不致有懷疑，而得確信其為事
    實之程度者，始得據為有罪之認定，倘其證明尚未達到此一程度，而有合理之懷
    疑存在時，尚難為有罪之認定基礎；苟積極證據不足以為不利於被告事實之認定
    ，即應為有利被告之認定，更不必有何有利之證據，最高法院三十年上字第八一
    六號、四十年台上字第八六號、七十六年台上字第四九八六號判例分別揭有上旨
    ，足資參酌。檢察官認被告二人涉犯前開罪嫌，無非係以：被害人羅敬庭身體一
    向健康，亦無酗酒、吸煙及濫用藥物之情事，惟其因跌倒受有右股骨嚴重粉碎骨
    折及伴隨錯位傷害，並依台大內科講義認定老人體質較弱，其受創傷後極易導致
    敗血症，被告二人從事安養看護老人業務之人，疏未將受傷被害人送醫，導致被
    害人敗血症死亡，認定被告二人業務上之過失行為與被害人死亡間，具有相當因
    果關係等由，資為論據。惟訊據被告丁○○、戊○○二人均堅詞否認有何業務過
    失致死犯行，被告丁○○辯稱：被害人是屬躁動型，他喜歡二、三件衣服重疊穿
    ，伊有通知家屬，後來家屬將老人送醫手術，期間有兩次可以出院，老人是轉到
    護理之家才發生敗血症死亡等語；被告戊○○辯稱：伊當天是第一個幫老人洗澡
    ，洗完澡後有給被害人穿衣服，讓他在房間的輪椅上坐，並不是沒有給他穿衣服
    ，伊本身是看護，老人家有什麼事都要負責人處理，伊只負責照顧老人起居等語
    。經查：
（一）本件被害人羅敬廷係於八十八年十月十四日由家屬即告訴人己○○、癸○○及
      子○○等人送至豐榮養護中心，並由告訴人癸○○代表與被告丁○○簽署委託
      護理照顧契約書一節，此有該份契約書在卷可參（見八十九年度他字第七０九
      號卷第五頁）。而被害人羅敬廷於同年十月二十九日上午九時許，由被告戊○○照料盥洗更衣後回房休息，因欲自行穿著其他衣物，不慎自輪椅上跌倒，適
      為巡房之被告丁○○發覺抱至床上休息，而當天下午二時許，告訴人辛○○前
      來探望時，被害人只向辛○○喊疼但並未說明疼痛原因及傷處等情，業據被告
      丁○○、戊○○及告訴人辛○○分別於偵查中及本院訊問時陳述在卷可參（見
      本院九十一年二月二十二日訊問筆錄）。是被害人經被告戊○○照料盥洗著衣
      後帶至房間休息，因被害人欲再穿其他衣物而不慎跌倒，並非被告二人未替被
      害人著衣，任被害人自行著衣發生跌倒發生意外，則該跌倒意外是否已超出被
      告二人所得注意範圍，非無可議之處。又被害人摔倒所受右股骨轉子間骨折，
      須經拍攝Ｘ光片檢查診斷，並無法單從外部觀察得知（詳後述）。而證人即豐
      榮養護中心看護員庚○○○、乙○○於本院訊問時固證稱：被害人跌倒後還持
      拐杖行走等語（均見本院九十一年四月九日訊問筆錄），雖與國軍桃園總醫院
      函稱：被害人受傷後難以拐扙行走等情相左（詳後述），惟被害人受傷後並未
      對當日下午前來探視之告訴人辛○○表示曾跌倒受傷，可見被告二人並不知被
      害人因跌倒受有前開骨折傷害，而未將被害人送醫進行檢查或治療。
（二）又被害人於八十八年十一月一日經家屬送至國軍桃園總醫院急診住院，於同年
      十一月四日進行骨折手術治療，被害人於住院期間之護理紀錄略謂：十一月五
      日：主訴護理人員疼痛，右腿傷口以紗布覆蓋。十一月六日：無不適主訴，進
      行靜脈注射，精神可食慾佳，生命徵象穩定，右腿紗布覆蓋，引流血水。十一
      月七日至十日：無特殊主訴。十一月十一日：協助測量生命徵象及驗血糖、蒸
      氣吸入均拒絕接受，給予安撫，仍不接受情緒激動，看護表示今家屬未來探視
      ，病患今天都靜靜看著天花板，再次給予安撫情緒。十一月十二日至十四日：
      精神可，情緒較穩。十一月十五日：因病情穩定，醫生准予出院，病人本因病
      情穩定准許出院，但因有解血尿故延誤出院續追蹤治療。十一月十六日：病人
      精神尚可，無特殊主訴，生命徵象穩定，患肢傷口以紗布覆蓋。十一月十七日
      上午九時五十五分：病人精神顯倦怠時常發出呻吟聲，無躁動情形，情緒較為
      穩定．．下午五時三十分：精神仍顯倦怠常發生呻吟聲，打擾其他病房病友，
      躁動不安以約束帶使用，尿管留置管暢，但有血塊，明至手術室行膀胱尿道鏡
      檢查，醫生已向病人兒子與女兒解釋病情及檢查過程，但家屬仍拒絕接受治療
      。十一月十八日：病人本預入開刀房實行膀胱鏡，但病人家屬拒絕．．．主訴
      呼吸困難，予前往探視，測其呼吸尚無呼吸困難之情形。十一月十九日：病人
      因病情穩定經醫師准予出院等情，此有國軍桃園總醫院護理紀錄在卷可稽（見
      偵卷第三十八頁至四十頁）。且國軍桃園總醫院以九十一年二月二十二日（九
      十一）濟品字第０六四一號函復本院稱：「羅員為股骨轉子骨折，初期外觀會
      呈現體部及鼠蹊部的疼痛，無法行走、無法負重，但確定診斷需經Ｘ光片檢查
      方能診斷。初期以拐杖行走有困難。該病患骨折程度是應手術開刀治療，但因
      其有慢性肺阻塞疾病及糖尿病，所以入院後需做詳細進一步評估各種狀況，包
      括血糖、血清生化，並於八十八年十一月二日會診麻醉科，在確定安全、降低
      麻醉危險性下始於八十八年十一月四日手術。八十八年十一月十七日因病患有
      血尿，會診泌尿科醫師，準備施行尿道及膀胱檢查，但家屬經醫師解釋病情，
      認為有危險性而拒絕手術。八十八年十一月十九日因病患各種生理狀況穩定，
      骨科方面問題已治療完畢，所以准予病患出院」等語。可見被害人於住院手術
      治療骨折期間，除家屬即告訴人壬○○不願簽署檢查同意書（見偵卷第三十六
      頁），拒絕讓被害人進行膀胱尿道鏡檢查以外，被害人手術後復原程度曾有兩
      度可以出院情形，則被害人骨折業經手術治癒一節，堪予認定。
（三）證人即國軍桃園總醫院骨科主治醫師陳榮貴於本院訊問時證稱：病患入院後未
      即時開刀是因其之前患慢性肺阻塞及糖尿病，而引起血尿情形很多，病人隔兩
      天血尿的症狀就消失了，根據八十八年十一月十五日驗尿的報告，有可能是泌
      尿道感染。病人於十一月十九日出院時血壓及呼吸、神智及生命現象（包括心
      跳、血壓）都穩定，當時有插尿管，血尿狀況已經消失了，至於骨折部分，因
      為開完刀，裡面有打鋼釘，短期內不可能回復，但骨折部分已治療完畢。依據
      出院病歷摘要記載十九日再入院原因，是屬於內科部分，這是慢性阻塞肺疾病
      （ＣＯＰＤ）合併二次感染，即呼吸衰竭，還有糖尿病（ＮＩＤＤＭ）控制不
      佳。病患從入院的第一天起，每天就有服用降血糖的藥。十九日出院那天，我
      們還有讓他帶降血糖的藥出院。當天他再入院時，也有服用二種降血糖的藥，
      並有施打胰島素。而偵卷第二十頁出院病歷摘要第十二點診斷欄，第一點是病
      患入院時骨折情形，第二點至第六點都是出院時的診斷。ＦＲ這一段，第一個
      是右側股骨轉子間骨折，第二點是慢性阻塞性疾病合併急性惡化，這一點照字
      面上翻譯是急性惡化，但在臨床上診斷只要病患比一般情形更喘一點，我們就
      會做這樣的記載，但並不代表這是真正的惡化。第三個是糖尿病控制不佳，第
      四是低血白蛋白，第五個是低血鉀，第六個是血尿。依病患骨折情形並不會立
      即影響生命，如以骨折來說，雖然時間拖長會影響到手術中打鋼釘的困難度，
      但本件病人的骨折部位來說，應該沒有影響。但如果拖太久的話，骨頭裡的脂
      肪會流到血液中，會造成血管栓塞，一般來講這樣的骨折，我們會建議骨折當
      天就要接受手術，但因這個病人本身有糖尿病等症狀，經評估後才在十一月四
      日動手術，而且手術是成功，所以在十一月十五日及十一月十九日兩度准予出
      院，但因家屬說病人有血尿情形，所以讓他多住一天，讓泌尿科來檢查等語（
      見本院九十一年四月九日訊問筆錄）。是縱認被告二人照顧被害人不周，致其
      跌倒受有骨折傷害，但依該骨折部位及傷勢，並不會立即危及被害人生命，況
      該骨折業經手術治癒，另參諸國軍桃園總醫院八十八年十一月二十二日開具之
      羅敬廷死亡證明書記載：「１、直接引起死亡之疾病或傷害：甲、吸入性肺炎
      、敗血症休克。２、其他對於死亡有影響之疾病或身體狀況（但與引起死亡之
      疾病或傷害無直接關係者）：糖尿病、右股骨骨折術後」等語（見八十九年度
      他字第七０九號卷第七頁）。可見被害人係因吸入性肺炎及敗血症休克等直接
      原因而死亡，並非骨折所致甚明。則本件首應探究骨折與死亡間是否有相當因
      果關係存在，惟檢察官未將本件送請專業醫事單位鑑定，僅影印偵卷第四十三
      頁所附台大醫院內科學講義為證（因無該書目錄，故援引檢察官以鉛筆註記之
      書目），但該講義只介紹敗血症致病機轉原因有外科手術破壞解剖結構上屏障
      ，及常見宿主如老年人多少有免疫上的缺陷，但目前免疫學很難證明等情，檢
      察官卻直接推論出老人體質較弱，受創後極易導致敗血症，逕而認定本件被害
      人骨折手術後與敗血症具有相當因果關係云云，容有未洽。
（四）按因果關係乃指行為與結果間必要之原因與結果之連鎖關係；又刑法上之過失
      ，其過失行為與結果間，在客觀上有「相當因果關係」始得成立。所謂「相當
      因果關係」，係指依經驗法則，綜合行為當時所存在之一切事實，為客觀之事
      後審查，認為在一般情形下，有此環境、有此行為之同一條件，均可發生同一
      之結果者，則該條件即為發生結果之相當條件，行為與結果即有相當之因果關
      係。反之，若在一般情形下，有此同一條件存在，而依客觀之審查，認為不必
      皆發生此結果者，則該條件與結果不相當，不過為偶然之事實而已，則其行為
      與結果間即無相當因果關係（最高法院七十六年台上字第一九二號判例意旨參
      照）。本院於九十一年八月二日徵詢告訴代理人及辯護人均同意公訴人提議將
      本案送請法務部法醫研究所進行鑑定，經本院檢附案卷及所詢事項送請法務部
      法醫研究所鑑定，該所以九十一年十二月二十三日法醫理字第０九一０００三
      三三一號函載稱：「病患羅敬庭因跌倒意外致右股骨轉子間骨折後第五天接受
      手術固定治療。術後第十五日出院，轉護理之家照料，卻於當日出現感染症狀
      而再度入院，兩日後因吸入性肺炎及敗血症休克死亡。引起上述死亡原因之直
      接原因為肺部的肺炎球菌感染。間接因素為病患原先已有之糖尿病與慢性病阻
      塞性肺病，與骨折本身無直接關聯。惟骨折之創傷對血糖之上昇有可能有某種
      程度的影響，但其僅屬眾多影響血糖的因素中較不重要者，故與死亡原因間之
      因果關係甚微」等語，告訴人及告訴代理人無法認同前開鑑定意見，要求再送
      請法務部法醫研究所審酌被告二人延誤就醫因素與死亡間是否有關，經本院將
      告訴補充理由（四）狀列為附件送請鑑定，經該所以九十二年五月九日法醫理
      字第０九二０００五七０號函覆稱：「本案死者明顯因吸入性肺炎導致敗血性
      休克致死，而引起上述直接死因的導因為病患有慢性阻塞性肺炎與糖尿病之痼
      疾。『延誤就醫』或可對病患的血糖有短暫的影響，但不致對其後就醫的十數
      天過程的血糖控制有成敗性的影響。因此難謂其與死亡的結果有因果關係」等
      語。法務部法醫研究所綜觀本件醫療紀錄並審酌被害人骨折手術及延遲送醫等
      因素進行鑑定，均認定被害人死亡與骨折間並無關聯性，可見被害人骨折與死
      亡結果間即無相當因果關係，尚難遽科以被告二人業務過失致死刑責。至於，
      告訴代理人再提出戴東原教授論著「糖尿病講座」：「糖尿病人在身體有比較
      嚴重的情況，譬如發炎、發燒、急性腸胃炎、受傷等，糖尿病的控制可能急速
      變化．．．對糖尿病病人來說，可能發生的併發症有兩大類。第一類為急性合
      併症，包括容易受細菌的侵犯引起肺炎、尿道炎、結核病等感染症和糖尿病昏
      迷症，如果不及時醫治，可能會危及生命」等語，認定被告二人延遲將被害人
      送醫導致死亡結果云云。然而開文章僅係就一般糖尿病患者可能感染疾病之論
      著，並非針對本案事實進行研判所得之評論，自不得資為本案認定事實之證據
      ；更何況被害人本身患有糖尿病，無論在入院前後期間均有服用藥物進行控制
      ，被害人手術後經醫師評估各項身體狀況穩定下出院等情，業據丙○○○○證
      述在卷，並有國軍桃園總醫院函文在卷可稽，則被害人雖因骨折影響其血糖值
      變化，但始終都在藥物控制之下，並未影響其生命狀況，顯已排除骨折延遲送
      醫等因素，則告訴人聲請再將本案送請其他醫事單位進行鑑定，核無必要，併
      此敘明。
三、綜上各節，本案將國軍桃園總醫院所附被害人羅敬廷各項病歷資料，送請法務部
    法醫研究所，無論從被害人跌倒所受骨折或延遲送醫等因素進行鑑定結果，均認
    被告骨折傷害與其事後因吸入性肺炎導致敗血性休克死亡等原因無關，可見本案
    被害人骨折傷害與死亡之間並無任何相當因果關係存在；此外，復查無其他具體
    事證足資證明被告二人涉有起訴意旨所指之業務過失致死罪嫌，應認無法證明被
    告二人犯罪，揆諸首揭法文意旨，爰均為無罪之諭知。
據上論斷，應依刑事訴訟法第三百零一條第一項，判決如主文。
本案經檢察官甲○○到庭執行職務。
中      華      民      國    九十二    年      六      月     十三     日
                              臺灣臺北地方法院刑事第一庭
                                  法    官    傅  中  樂
右正本證明與原本無異。
如不服本判決，應於判決送達後十日內，向本院提出上訴狀。
                                  書 記 官    林  明  龍
中      華      民      國    九十二    年      六      月     十七     日


司法院資訊處製作；財團法人民間司法改革基金會備份。
